【裁判字號】    97,上訴,1120
【裁判日期】    970827
【裁判案由】    搶奪
【裁判全文】
臺灣高等法院高雄分院刑事判決        97年度上訴字第1120號
上  訴  人  臺灣屏東地方法院檢察署檢察官
被      告  甲○○
上列上訴人因被告搶奪案件，不服臺灣屏東地方法院96年度訴字
第1451號中華民國97年4 月8 日第一審判決（起訴案號：臺灣屏
東地方法院檢察署96年度偵字第4158號），提起上訴，本院判決
如下：
    主  文
原判決撤銷。
甲○○犯強制罪，處拘役貳拾日，如易科罰金，以新臺幣壹仟元
折算壹日。緩刑貳年。
    事  實
一、甲○○於民國96年6 月25日上午10時許，因租金紛爭騎乘車
    牌號碼WPY-261 之輕型機車（未懸掛車牌），前往屏東縣潮
    州鎮○○路48號前，持磚頭砸毀屋前許鳳英加水站之招牌（
    毀損部分未據告訴），恰許鳳英之弟乙○○駕車搭載許玉蘭
    （乙○○之姊，許鳳英之妹）經過，乙○○便下車欲與甲○
    ○理論，詎料甲○○即拿磚頭往乙○○身上砸落，乙○○伸
    出右手阻擋，而受有右手指多處擦傷、右手腫脹疼痛等傷害
    （傷害部分因撤回告訴，另經檢察官為不起訴處分確定）。
    甲○○又出於妨害他人行使權利之犯意，以手用力扯斷乙○
    ○斜背在身上黑色側背包之肩帶之強暴方法（背包內有現金
    新臺幣34 ,600 元、SHARP 牌手機1 支、信用卡2 張、存摺
    4 本、印章5 枚等物），將乙○○之背包取走，而妨害乙○
    ○行使對其背包之管領權利，惟甲○○旋於數秒後為乙○○
    制伏在地，而報警查獲。
二、案經屏東縣警察局潮州分局報告臺灣屏東地方法院檢察署檢
    察官偵查起訴。
    理  由
壹、程序部分：
    按被告以外之人於審判外之陳述，雖不符刑事訴訟法第159
    條之1 至第159 條之4 之規定，而經當事人於審判程序同意
    作為證據，法院審酌該言詞陳述或書面陳述作成時之情況，
    認為適當者，亦得為證據。當事人、代理人或辯護人於法院
    調查時知有第159 條第1 項不得為證據之情形，而未於言詞
    辯論終結前聲明異議者，視為有前項之同意，同法第159 條
    之5 第1 、2 項定有明文。立法意旨在於傳聞證據未經當事
    人之反對詰問予以核實，原則上先予排除，惟若當事人已放
    棄反對詰問權，於審判程序中表明同意該等傳聞證據可作為
    證據，基於尊重當事人對傳聞證據之處分權，及證據資料愈
    豐富，愈有助於真實發見之理念，且強化言詞辯論主義，使
    訴訟程序得以順暢進行，上開傳聞證據亦均具有證據能力。
    查本案據以認定被告犯罪事實存否之被告以外之人之言詞或
    書面陳述，被告及檢察官於原審及本院審理時，均同意作為
    證據，且於本院言詞辯論終結前，均未聲明異議，而本院審
    酌該言詞陳述及書面陳述作成之情況，未見有何不適當之情
    形，故依前開規定，均得為證據。
貳、實體部分：
一、訊據被告甲○○，矢口否認有何上開犯行，辯稱：伊沒有拉
    扯乙○○的背包。是乙○○先駕車衝撞伊，沒撞到後，就下
    車推伊，伊被推倒後就不知道發生什麼事了云云（見本院97
    年8月13日審判筆錄第4頁）。經查：
  (一)證人乙○○於原審審理時證稱：「（與被告因何事發生爭執
    ？）當時我剛好要去潮州補貨，我經過我大姐門口，我看到
    被告在砸招牌，當時我四姊也在車上，我剛要開口問他為何
    要砸我大姐的招牌時，他就將砸完招牌掉在地上的磚塊撿了
    起來，馬上往我身上砸過來了，並馬上將我的背包搶走，搶
    完馬上就往他的機車方向跑，且準備離開，我就馬上追上他
    ，並將他制伏了」、「（被告搶走你的皮包之後，經過約多
    久時間你才把皮包搶回來？）沒有幾秒鐘，我就把皮包由被
    告手上搶了回來，被告也馬上被我制伏在地上，我們根本就
    沒有再拉扯了」等語（見原審97年3 月25日審判筆錄，原審
    卷第66-68 頁）；於偵查中證稱：「（被告當時的精神狀況
    ？）他有喝酒，聞得到酒味」、「（如何確認被告是搶奪你
    的皮包？）被告當時將皮包扯斷後，將皮包拿在手上往回轉
    身逃跑，才被我制伏，我才認為他是要搶我皮包」等語（見
    96年7 月23日偵查筆錄，偵查卷第17頁）；於警詢時指稱：
    「我駕車行經潮州鎮○○里○○路48號前，發現有一名男子
    手持一塊紅色磚頭砸壞加水站的招牌，我見狀即下車向他詢
    問為何要持磚塊砸我姊姊的招牌？我話剛講一半甲○○手持
    磚塊就往我身上砸，我馬上用雙手抵擋保護我的頭部，結果
    我的右手指多處擦傷。我在抵擋保護我的頭部瞬間甲○○徒
    手搶奪我身上斜背的黑色皮包」等語（見96年6 月25日警詢
    ，警卷第5 頁背面）。據上，可知乙○○上開關於案發經過
    之陳述，前後始終一致。
  (二)而證人許秋蘭亦於原審審理時證稱：「（96年6 月25日被告
    拿磚頭砸乙○○的時候你是否有看到？）我有看到，當天我
    跟乙○○開車經過我大姐門口，我看到一個男子在撥我大姐
    的鐵捲門，我們兩人覺得奇怪，就將車子調頭回去查看，就
    看到被告拿磚塊砸招牌，乙○○就停車後下車問他為何要如
    此做，被告就無緣無故拿磚塊砸乙○○，並搶走乙○○的皮
    包，搶完皮包之後被告馬上往他的機車方向跑去，乙○○馬
    上又將皮包搶回來」、「（被告搶著乙○○的皮包就走了嗎
    ？）我看到被告搶完乙○○的皮包後，被告往自己的機車走
    的時候，被告就被我弟弟制伏了」、「（被告搶走乙○○的
    皮包轉身要走時，乙○○要追上去，乙○○跟被告大約距離
    多遠？）大約1 、2 步的距離」、「（被告往自己的機車走
    大約距離有多遠？）距離約3 、4 步，被告一搶完乙○○的
    皮包之後馬上就被我弟弟制伏了」、「（乙○○制伏被告的
    時候，皮包在何處？）一開始被告有拉走乙○○的皮包，乙
    ○○就馬上將被告制伏，皮包當時就掉在地上，而且皮包在
    他們2 人拉扯的時候，帶子就已經斷掉了」等語（見原審97
    年3 月25日審判筆錄，原審卷第68-70 頁）；於偵查中證稱
    ：「我看到對方在拿磚塊在砸我大姊一個加水站招牌，我弟
    弟就停車走過去問對方『為何要丟招牌』，這時對方拿起磚
    塊要攻擊我弟弟，我弟弟就用手去抵擋，我弟弟走過去要質
    問對方為什麼要拿磚塊砸他，我看到對方又伸手再拉我弟弟
    的皮包，她將我弟弟的皮包肩帶扯斷後，帶著皮包往他的機
    車跑過去對方轉身跑約5 、6 步左右就被我弟弟從後面捉住
    ，然後他們兩人同時倒在地上，他才被我弟弟制伏。皮包在
    他們兩人拉扯過程中掉落在地上」等語（見96年7 月23 日
    偵查筆錄，偵查卷第18頁）；於警詢時陳稱：「是於96年6
    月25日上午10時許，當時我弟弟乙○○駕駛自小客車載我行
    經屏東縣潮州鎮○○里○○路48號前，我看見甲○○在我大
    姊家門前持磚塊在砸廣告招牌，所以我與我弟弟（乙○○）
    下車詢問甲○○時，當時甲○○沒有說話無緣無故就持磚塊
    丟向我弟弟乙○○，然後我弟弟再向前詢問甲○○你為何要
    持磚塊丟我們，我就看到甲○○搶我弟弟身上所背的黑色皮
    包（當時皮包帶被甲○○拉斷）」等語（見96年6 月25日警
    詢，警卷第7 頁背面）。據上，可知許秋蘭前後之陳述，亦
    始終一致，且與乙○○陳述相符。
  (三)而證人乙○○、許秋蘭均與被告素無怨隙，應均無故意設詞
    誣陷之虞，且其前後陳述始終一致，又互核相符，2 人所證
    ，應可採信。此外，復有黃志忠診所乙○○診斷證明書1 紙
    及現場、扣案物品照片16張（其中2 張為背包遭扯斷之照片
    ，見警卷第26頁）等附卷可稽，是證人乙○○、許秋蘭所證
    ，應與事實相符。綜上，被告確實有於上開時地，於乙○○
    上前質問時，以徒手扯斷乙○○斜背在身上黑色側背包肩帶
    ，並轉身欲將背包帶離現場之強暴方法，妨害乙○○行使權
    利，惟於數秒後即被乙○○制伏，該側背包即掉落地上之事
    實，應堪認定。被告辯稱：並無徒手拿取乙○○之黑色側背
    包云云，並無可採。
二、綜上所述，被告既係故意以徒手之強暴方法，將乙○○所有
    之背包扯斷而取得背包之管領後，又欲將背包帶離現場，其
    所為顯有妨害乙○○行使背包財產管領權利之意思，故其上
    開犯行，事證明確，犯行堪予認定。
三、檢察官起訴意旨認被告係基於不法所有之意圖而為上開行為
    ，所為應構成刑法第325 條第1 項搶奪罪嫌云云。然查：依
    乙○○及許秋蘭2 人上開所證，2 人均係臨時經過上開地點
    ，因見被告持磚塊砸2 人大姊之招牌，乙○○方質問被告，
    被告因而持磚攻擊乙○○，於乙○○主動上前時，被告始有
    上開扯拉乙○○所背上開背包之行為，則依常情，被告當時
    應係遷怒於乙○○，因而有上開舉止，則被告所為上開行為
    ，即亦可能係出於使乙○○喪失對該背包管領權利之犯意，
    而非必然係出於不法所有之意圖；又被告顯非事先已預期乙
    ○○將出現在現場，且上開背包內雖置有如事實欄所載之財
    物，然於當時並未顯露在外，故被告於拉扯背包時，亦應不
    知背包內有上開財物，故尚難認被告於其時係因見乙○○背
    包內有上開財物，因而起意據為己有而為上開行為。再參諸
    乙○○於喪失該背包之管領權利後數秒，即將被告制伏而取
    回該背包之情，而難認被告確有將該背包據為己有之犯意，
    而本案又不能排除被告可能係基於妨害乙○○行使權利之犯
    意而取走該背包之情，故認本案尚無證據可以證明被告確係
    基於不法所有之意圖而為上開犯行，而不能遽予認定被告有
    搶奪犯行，故檢察官此部分之起訴，尚不能採。
四、核被告甲○○所為，係犯刑法第304 條第1 項以強暴妨害人
    行使權利罪。檢察官起訴認被告係犯同法第325 條第1 項搶
    奪罪嫌，尚有未洽，業如上述，惟起訴之社會基本事實同一
    ，爰變更檢察官起訴法條而為論處。
五、原審未察，遽為被告無罪之判決，尚有違誤；檢察官上訴認
    被告所為，應構成槍奪罪云云，而指摘原審判決不當，雖無
    理由，惟原審判決既有上開違誤，仍應由本院予以撤銷改判
    。爰審酌被告無端妨害他人行使權利，犯罪動機可議，但其
    犯罪所生之損害，尚屬輕微，及其係國小畢業，教育智識程
    度不高，應係酒後一時失慮而為犯行等，及其他一切情狀，
    量處如主文第2 項所示之刑，併依其家庭經濟狀況為勉持，
    有其警詢筆錄之記載附卷可稽，而諭知以新臺幣1 千元折算
    1 日之易科罰金折算標準。再查被告前未曾受有期徒刑以上
    刑之宣告，有臺灣高等法院被告全國前案紀錄表在卷可稽，
    此次應係一時失慮而觸犯刑典，其經此刑之宣告後，應知警
    惕而無再犯之虞，本院認其所受之宣告刑以暫不執行為當，
    併予宣告緩刑2 年，用啟自新。
據上論結，應依刑事訴訟法第369 條第1 項前段、第364 條、第
299 條第1 項前段、第300 條，刑法第304 條第1 項、第41條第
1 項前段、第74條第1 項，刑法施行法第1 條之1 ，判決如主文
。
本案經檢察官李門騫到庭執行職務。
中    華    民    國    97    年    8     月    27    日
                  刑事第七庭    審判長法  官 莊飛宗
                                      法  官 孫啟強
                                      法  官 邱明弘
以上正本證明與原本無異。
被告不得上訴。
檢察官如不服本判決應於收受本判決後10日內向本院提出上訴書
狀，其未敘述上訴理由者，並得於提起上訴後10日內向本院補提
理由書狀（均須按他造當事人之人數附繕本）「切勿逕送上級法
院」。
中    華    民    國    97    年    8     月    27    日
                                      書記官 曾允志
附錄本判決論科刑法條：
中華民國刑法第304條
（強制罪）
以強暴、脅迫使人行無義務之事或妨害人行使權利者，處3 年以
下有期徒刑、拘役或3 百元以下罰金。
前項之未遂犯罰之。


司法院資訊處製作；財團法人民間司法改革基金會備份。
